【裁判字號】    94,海商,10
【裁判日期】    950227
【裁判案由】    損害賠償
【裁判全文】
臺灣臺北地方法院民事判決              94年度海商字第10號
原      告  華慶水箱工業股份有限公司
法定代理人  乙○○
訴訟代理人  黃翎芳律師
複代  理人  陳姝樺律師
            鄧翊鴻律師
            莊涵雯
被      告  浩聖通運有限公司
法定代理人  甲○○
訴訟代理人  王國傑律師
複代  理人  王松淵律師
            楊思莉律師
上列當事人間損害賠償事件，本院於民國95年2月15日言詞辯論
終結，判決如下：
    主  文
原告之訴及假執行之聲請均駁回。
訴訟費用由原告負擔。
    事實及理由
一、原告起訴主張如下：
  (一)訴外人美商Radthch Inc.於民國（下同）93年間向原告購買
    汽車零件冷卻水箱，約定條件為CIF，總價美金45,797.99元
    （含運費新台幣145,557元、保險費1,148元），付款方式為
    付款贖單（D/P）。原告於同年5月間與被告成立運送契約，
    約定由被告以Norfolk Express V-61E25輪，自台灣高雄運
    送內裝冷卻水箱975件之編號PONU0000000號貨櫃至美國邁阿
    密，經被告於93年6月24日簽發編號KAMI00000000載貨證券
    予原告，內載受貨人為信用狀開狀銀行Eastern National
    Bank。嗣Radthch公司於被告發航後，表示其與Eastern Na-
    tional Bank已經沒有往來，要求原告更改受貨人為Ocean
    Bank，原告即通知被告作廢原載貨證券，並要求其簽發以
    Ocean Bank為受貨人之載貨證券。詎被告運抵邁阿密，於兩
    造交涉期間，竟將系爭貨物交付Radthch公司，原告遂出具
    切結書，承諾原載貨證券作廢，被告新簽發之載貨證券則因
    貨櫃已被領走，故僅供補正銀行押匯程序及報關之用，並將
    卷第13頁載貨證券退還被告，被告始簽發卷第67頁載貨證券
    予原告。惟Radthch公司嗣後未付款贖單，是被告無單放貨
    致原告喪失貨物權利，且不能順利向Radthch公司取得貨款
    。經Ocean Bank將載貨證券正本一式三份寄還原告。茲因兩
    造間以美金計算運費，系爭貨物價值亦以美金計價，故兩造
    間雖未約定以美金作為損害賠償之特種貨幣，原告請求被告
    賠償美金，合於兩造間約定本旨。為此依民法第638條第1項
    、第184條第1項後段、第2項、第213條、第215條、第216條
    等規定提起本訴。
  (二)最高法院67年台上字第1229號判例闡示：「載貨證券具有換
    取或繳還證券之性質，運送貨物經發給載貨證券者，貨物之
    給付，憑載貨證券為之。即使為實際之受貨人，苟不將載貨
    證券提出及交還，依海商法第104條準用民法第630條規定，
    仍不得請求交付運送物。」是受貨人或其指定之人不憑載貨
    證券請求交付運送物時，運送人得拒絕交付，苟不拒絕交付
    ，即已侵害載貨證據持有人之權利，其運送責任不能謂已終
    了。
  (三)被告提出卷第46至48頁商業發票記載「CLAIM USD11011.7」
    「D/P DIS4％USD1547.2」為舊的，原告提出卷第15至17頁
    商業發票記載「CLAIM  USD1908.25」、「D/P DIS 4％USD1
    987.76」為最後定版之發票（所謂CLAIM，乃因原告與Radt-
    hch公司有多次買賣，上批貨物有瑕疵，經Radthch公司請求
    退款，而從系爭買賣價金中扣除；所謂D/P DIS，乃原告補
    貼Radthch公司之金額），此由各該發票末頁均記載「975PC
    E  USD496 94」可證，且原告均已交付被告。後者記載系爭
    貨物之售價為美金45,797.99元，為其在目的地美國邁阿密
    進口商之進貨成本，不包含關稅、內陸運費、正常利潤等在
    內，是該價格當然低於目的地市價。
  (四)民法第630條規定之立法意旨不僅課運送人責任，亦在保障
    合法持有載貨證券之人對貨物之權利，以維繫國際貿易正常
    發展及交易安全，故屬「保護他人之法律」。
  (五)卷第14頁電子郵件可末行署名「浩聖」，副本收件者為vivi
    @aquasol.com.tw，而aquasol為被告之英文名稱。
  (六)「電報放貨」，領貨人不須出示提單即可領取貨物，運送人
    將承擔極高之法律風險，故運送人必定要求託運人出具切結
    書才可能放貨。至卷第67頁載貨證券正本背面經原告簽章，
    並非同意電放。
  (七)系爭切結書記載「因與受貨人協調經受貨人同意D/P付款」
    ，故原告已同意由該受貨人領走貨物，受貨人已屬有受領權
    利人，即追認被告之無單放貨行為，被告自無違反運送契約
    。
  (八)聲明：
  1.被告應給付原告美金45,797.99元，及自起訴狀送達翌日起
    至清償日止按年息5%計算之利息。
  2.請准供擔保宣告假執行。
二、被告抗辯如下：
  (一)自認卷第14頁電子郵件真正，惟其內容僅記載原告指示將單
    據改寄他處，未要求換單。至被告代原告向Radthch公司催
    討貨款，係基於商業情誼。
  (二)被告於93年6月24日簽發卷第13頁載貨證券予原告，惟原告
    未寄交受貨人，而於同年7月底背書返還被告，並指示被告
    「電報放貨」，故被告不憑提單即於93年7月20日放貨給Ra-
    dthch公司。嗣原告於同年8月27日出具切結書，要求被告另
    簽發卷第67頁載貨證券，承諾僅供其補正銀行押匯程序及報
    關之用，不得提取任何貨品，經被告同意而於同年8月31日
    簽發。故原告不得據此載貨證券主張權利，其竟據以主張被
    告之損害賠償責任，顯係故意以切結書騙取被告簽發該載貨
    證券，爰依民法第92條第1項規定，撤銷該簽發之意思表示
    。
  (三)台北市船舶貨運承攬商業同業公會（86）北船攬字第016號
    函記載「所謂電放即由託運人或提單持有人要求，不必提示
    提單即可指示放貨，因運送人已接指示，故採取電訊聯絡方
    式通知目的地代理人進行交貨手續。電放在當事人要求下即
    可發生」，故電報放貨為不要式行為。
  (四)實際放貨人係被告在邁阿密的代理行，其非被告之受僱人，
    被告無庸對其行為連帶負責。
  (五)原告提供卷第46至48頁發票予被告，金額共計37,135元，被
    告否認收到卷第15至17頁之商業發票。況原告未證明系爭貨
    物應交付時於目的地之市價。又發票中所謂「claim」，可
    能是系爭貨物價格之折讓。且原告就「D/P DIS」補貼Radt-
    hch公司，應自系爭貨物價值中扣除。
  (六)原告就編號KAMI00000000載貨證券表彰之運送契約，對被告
    負有151,562元運費債務，及64,790元貨櫃退運費、倉租費
    債務，合計216,352元，爰以94年4月19日答辯狀之送達，為
    與系爭損害賠償債務抵銷之意思表示。
  (七)不同意以美金作為損害賠償之貨幣種類。
  (八)聲明：
    1.駁回原告之訴及假執行聲請。
    2.如受不利判決，願供擔保，請准免假執行。
三、按民法第201條規定：「以特種通用貨幣之給付為債之標的
    者，如其貨幣至給付期失通用效力時，應給以他種通用貨幣
    。」、第202條規定：「以外國通用貨幣定給付額者，債務
    人得按給付時，給付地之市價，以中華民國通用貨幣給付之
    。但訂明應以外國通用貨幣為給付者，不在此限」是債權人
    請求債務人以特種外國通用貨幣為給付，以其與債務人間曾
    約定以該特種外國通用貨幣定給付額者為前提要件，如無此
    約定，債權人僅得請求債務人以中華民國通用貨幣給付之。
    查本件原告主張被告不履行運送契約所定運送人責任，致其
    所有貨物滅失，依民法第638條第1項、第184條第1項後段、
    第2項、第213條、第215條、第216條等規定，請求被告以美
    金賠償其因債務不履行及侵權行為所生損害。本院於95年1
    月16日以通知書闡明原告敘明以美金為損害賠償貨幣種類之
    理由，有送達證書附卷可稽（卷第221至224頁）。原告雖自
    承兩造間未約定以美金作為損害賠償之特種貨幣，但主張兩
    造間以美金計算運費，系爭貨物價值亦以美金計價，故其請
    求被告以美金給付，仍合於兩造間約定本旨云云。惟查，兩
    造間約定運費以美金給付，僅明示限制被告對原告主張運費
    債權之標的，其效力不及於原告對被告主張債務不履行及侵
    權行為損害賠償債權之標的，自不得據以推論兩造間約定以
    美金定損害賠償給付額。再民法第638條第1項規定：「運送
    物有喪失，毀損或遲到者，其損害賠償額，應依其應交付時
    目的地之價值計算之」，所謂「應依交付時目的地之價值計
    算之」僅係作為損害賠償額之計算標準，非謂此損害賠償債
    權標的應以交付時目的地之外國通用貨幣為給付，是原告以
    系爭貨物價值以美金計價，主張其亦得請求被告以美金賠償
    損害云云，尚無可採。
四、綜上，本件原告主張被告應負債務不履行及侵權行為損害賠
    償責任乙節縱然真實可採，惟因兩造間未約定以美金定賠償
    損害額，原告提起本件訴訟，請求被告賠償美金45,797.99
    元，及自起訴狀送達翌日起至清償日止按年息5%計算之利息
    ，仍應認為無理由，不應准許，本院自無論斷原告所主張被
    告有債務不履行或侵權行為等事實是否可信之必要。
五、原告聲請宣告假執行，因其訴遭駁回而失所附麗，爰併予駁
    回。
六、結論：原告之訴為無理由，依民事訴訟法第78條判決如主文
    。
中    華    民    國    95    年    2    月    27    日
                  民事第五庭    法  官  翁昭蓉
以上正本係照原本作成
如對本判決上訴，須於判決送達後20日內向本院提出上訴狀
中    華    民    國    95    年    2     月    27    日
                                書記官  莊滿美


司法院資訊處製作；財團法人民間司法改革基金會備份。
